ACORDAO-COMPLETO-2392683

ACÓRDÃO 617/2020 ATA 8/2020 - PLENÁRIO

VISTOS, relatados e discutidos estes pedidos de reexame, interpostos pela Agência Nacional de Transportes Terrestres (ANTT) e Wallace Vargas Roque contra o Acórdão 1180/2019-TCU-Plenário, pelo qual foi apreciada representação acerca de irregularidades relacionadas à 1ª Revisão Extraordinária da Tarifa Básica de Pedágio (TBP) do contrato de Concessão da Rodovia Federal BR040/DF/GO/MG.
ACORDAM os ministros do Tribunal de Contas da União, reunidos em sessão do Plenário, ante as razões expostas pela relatora, e com fundamento no art. 48 da Lei 8.443/1992 c/c os arts. 277 e 286 do Regimento Interno, em:
9.1. conhecer dos pedidos de reexame e: 
9.1.1. dar provimento ao recurso interposto por Wallace Vargas Roque e tornar sem efeito a multa que lhe foi aplicada por meio do subitem 9.4 da decisão recorrida;
9.1.2. negar provimento ao recurso interposto pela ANTT.
9.2. dar ciência desta deliberação aos recorrentes.

Pedidos de reexame interpostos contra acórdão que proferiu determinações, aplicou multa a um recorrente, bem como considerou procedente representação sobre indícios de irregularidades relacionadas à 1ª Revisão Extraordinária da Tarifa Básica de Pedágio (TBP) do contrato de Concessão da Rodovia Federal BR-040/DF/GO/MG.

Agência Nacional de Transportes Terrestres.

3. Recorrentes: Agência Nacional de Transportes Terrestres (CNPJ 04.898.488/0001-77) e Wallace Vargas Roque (CPF XXX.394.632-XX).
3.1. Interessados: Agência Nacional de Transportes Terrestres (CNPJ 04.898.488/0001-77) e Concessionária BR-040 S.A. (CNPJ 19.726.048/0001-00).

13.1. Ministros presentes: José Mucio Monteiro (Presidente), Benjamin Zymler, Augusto Nardes, Raimundo Carreiro, Ana Arraes (Relatora), Bruno Dantas e Vital do Rêgo.
13.2. Ministro-Substituto convocado: André Luís de Carvalho.
13.3. Ministro-Substituto presente: Weder de Oliveira.

ACORDAO-COMPLETO-2422235

Acórdão de Relação 2063/2020 - Plenário

Acórdão de Relação

ANA ARRAES

ministro Augusto Nardes.

Trata-se de representação formulada pela Secretaria de Fiscalização de Infraestrutura Rodoviária e de Aviação Civil deste Tribunal acerca de irregularidades praticadas pela Agência Nacional de Transportes Terrestres (ANTT) concernentes à 1ª Revisão Extraordinária da Tarifa Básica de Pedágio (TBP) do contrato de Concessão da Rodovia Federal BR040/DF/GO/MG.
2. 	A matéria foi apreciada por intermédio do Acórdão 1180/2019-TCU-Plenário (rel. min. Augusto Nardes) , lavrado nos termos a seguir (peça 66) :
"9.1. conhecer da presente representação para, no mérito, considerá-la procedente;
9.2. acolher as razões de justificativa apresentadas por Cristiano Della Giustina, Leonardo Villela Teixeira e Viviane Esse;
9.3. rejeitar as razões de justificativa apresentadas por Wallace Vargas Roque;
9.4. aplicar a Wallace Vargas Roque a multa prevista no art. 58, incisos II e III, da Lei 8.443/1992, no valor de R$ 10.000,00 (dez mil reais) , fixando-lhe o prazo de 15 (quinze) dias, a contar das notificações, para que comprove, perante o Tribunal (art. 214, inciso III, alínea 'a', do Regimento Interno/TCU) , o recolhimento da dívida ao Tesouro Nacional, atualizada monetariamente a partir do dia seguinte ao do término do prazo estabelecido, até a data dos efetivos recolhimentos, na forma da legislação em vigor;
9.5. autorizar o desconto da dívida na remuneração do servidor, observado o disposto no art. 46 da Lei 8.112/1990;
9.6. autorizar, desde logo, nos termos do art. 28, inciso II, da Lei 8.443/1992, a cobrança judicial da dívida caso não atendidas as notificações e não seja possível o desconto determinado no subitem 9.4;
9.7. determinar à Agência Nacional de Transportes Terrestres, com fundamento no art. 43, inciso I, da Lei 8.443/1992, c/c art. 250, inciso II, do Regimento Interno do TCU, que:
9.7.1. suprima, da tarifa básica de pedágio, os valores inseridos mediante estimativa de custo genérica a título de remunerar investimentos em retornos em nível que ainda não foram implantados;
9.7.2. revise, na tarifa básica de pedágio, os valores inseridos mediante estimativa de custo genérica a título de remunerar investimentos em retornos em nível que já foram implantados, com base nos projetos executivos;
9.8. dar ciência à Agência Nacional de Transportes Terrestres, com fundamento na Resolução-TCU 265/2014, das seguintes impropriedades, para que sejam adotadas medidas internas com vistas à prevenção de ocorrências semelhantes:
9.8.1. a inclusão de investimentos em retornos em nível no contrato de concessão sem a apresentação de projetos e sem a adoção de cronograma compatível com a efetiva implantação das obras afronta os arts. 6º, caput, § 1º e 9º, § 4º; ambos da Lei 8.987/1995; o art. 2º, da Lei 9.784/1999; e o art. 3º, inciso I, da Resolução ANTT 4.339/2014;
9.8.2. a inclusão de investimentos no contrato de concessão sem avaliar a viabilidade técnica e econômica de sua execução, considerando-se o grau de inadimplência e insolvência contratual da concessionária, é medida que afronta os dispositivos legais que exigem capacidade de desempenho do serviço concedido (art. 2º, incisos II e III, da Lei 8.987/1995) e capacidade de assegurar a prestação de serviço adequado (art. 6º da Lei 8.987/1995) , além de atentar contra os princípios da razoabilidade, da proporcionalidade, da moralidade, da eficiência e da indisponibilidade do interesse público (art. 37, caput, CF/88; art. 20, II, 'b', da Lei 10.233/01; art. 2º da Lei 9.784/99; art. 2º, II, 'b' do Decreto 4.130/02) ;
9.8.3. a inclusão de investimentos para conservação/manutenção de retornos em nível sem a conclusão da sua implantação, e sem a observância da vida útil de projeto antes que novas intervenções estruturais sejam propostas é medida que atenta contra os princípios da razoabilidade, da proporcionalidade, da moralidade, da eficiência, da indisponibilidade do interesse público e da motivação (art. 37, caput, CF/88; art. 20, II, 'b', da Lei 10.233/01; art. 2º da Lei 9.784/99; art. 2º, II, 'b' do Decreto 4.130/02; e que afronta o art. 2º, da Lei 9.784/1999) ;
9.8.4. o atraso na entrega das obras de duplicação em relação ao cronograma que orientou a formulação das propostas (duplicação integral em cinco anos) sem que ajustes tarifários relacionados à redução de encargos da concessionária para conservação/manutenção das novas pistas, cuja entrega foi postergada, afronta os arts. 6º, caput, § 1º e 9º, § 4º; ambos da Lei 8.987/1995; o art. 2º, da Lei 9.784/1999 e atenta contra os princípios da razoabilidade, da proporcionalidade, da moralidade, da eficiência e da indisponibilidade do interesse público (art. 37, caput, CF/88; art. 20, II, 'b', da Lei 10.233/01; art. 2º da Lei 9.784/99; art. 2º, II, 'b' do Decreto 4.130/02) ;
9.9. dar ciência desta liberação aos responsáveis e aos interessados" (grifei) 
3. 	Contra essa decisão Wallace Vargas Roque e ANTT interpuseram pedidos de reexame, os quais foram objeto de análise pela Secretaria de Recursos (Serur) . A seguir, transcrevo a instrução elaborada por auditor daquela unidade técnica (peça 99) , que contou com o aval de diretor (peça 100) :
" (...) 
HISTÓRICO
2. Cuidam os autos de representação formulada pela Secretaria de Fiscalização de Infraestrutura Rodoviária e de Aviação Civil (SeinfraRodovias) acerca de indícios de irregularidades praticados pela Agência Nacional de Transportes Terrestres (ANTT) , concernentes à 1ª Revisão Extraordinária da Tarifa Básica de Pedágio (TBP) da Concessão da Rodovia Federal BR040/DF/GO/MG.
2.1. A razão para que a Unidade Técnica propusesse a presente representação foi a deficiência no estabelecimento de regras claras em relação à previsão da execução de dispositivos de retorno em distâncias razoáveis durante o processo de contratação, o que, segundo a ANTT, ensejou a necessidade do devido ajuste com a concessão em andamento. Ainda, segundo a agência, houve a opção por retornos em nível em razão de que esses dispositivos seriam executados predominantemente em áreas rurais e possuiriam custo mais baixo em comparação com os retornos em desnível, o que gerou menor impacto na tarifa de pedágio.
2.2. Em resumo, durante inspeção determinada com o objetivo de avaliar o cumprimento dos parâmetros contratuais exigidos para a fase de trabalhos iniciais da concessão da referida rodovia, a Unidade Técnica constatou a existência dos seguintes indícios de irregularidades (peça 13) :
a) ausência de fundamentação técnica adequada para a 1ª Revisão da Tarifa Básica de Pedágio, uma vez que a justificativa utilizada para a revisão da TBP foi somente a ausência de disposição explícita sobre a execução de novos dispositivos de retorno em nível no Programa de Exploração da Rodovia (PER) da BR-040/DF/GO/MG;
b) cálculo da 1ª revisão da TBP fundamentado apenas em uma planilha, sem o amparo de projetos executivos dos retornos que pudessem fornecer uma correta estimativa de custo desses dispositivos;
c) lançamento dos investimentos referentes à implantação dos retornos em nível no Fluxo de Caixa Marginal da Concessão inteiramente no 2º ano do Contrato, enquanto as obras de duplicação da rodovia serão teoricamente executadas até o quinto ano da Concessão;
d) implantação de retornos provisórios em nível pela Concessionária Via 040 em desacordo com o Manual de Projeto de Interseções do DNIT, com risco à segurança dos usuários.
2.3. Após as oitivas da ANTT e da concessionária, a SeinfraRodovias propôs afastar o indício relativo ao reajustamento indevido da TBP para implantação dos retornos, em razão das deficiências no Programa de Exploração da Rodovia, que, apesar de contar a duplicação da rodovia, não continha a previsão de implantação de retornos.
2.4. Em relação aos três indícios não esclarecidos (alíneas 'b', 'c' e 'd', acima) , foi realizada audiência dos seguintes responsáveis para o esclarecimento dos fatos mencionados:
a) Wallace Vargas Roque, Gerente de Projetos de Rodovias da agência reguladora, pela irregularidade descrita na alínea 'b' (ofício de audiência à peça 39) ;
b) Leonardo Villela Teixeira, Cristiano Della Giustina e Viviane Esse, servidores da autarquia e signatários da Nota Técnica n. 008/2015/GEINV/SUINF, pela irregularidade descrita na alínea 'c' (ofícios de audiência às peças 36-38) ; e
c) Sra. Viviane Esse, então Superintendente de Exploração da Infraestrutura Rodoviária, pela irregularidade descrita na alínea 'd' (ofício de audiência à peça 36) .
2.5. A unidade técnica, após análise das justificativas e de memoriais juntados aos autos pelos responsáveis, propôs que este Tribunal determinasse à ANTT a adoção de medidas para ajustes na TBP e que desse ciência das diversas impropriedades constatadas à Autarquia, bem como que fosse aplicada a multa prevista no art. 58 da Lei 8.443/1992 aos responsáveis ouvidos em audiência (peça 62) .
2.6. Discordando da Unidade técnica em relação à proposta de aplicação de multa aos servidores Leonardo Villela Teixeira, Cristiano Della Giustina e Viviane Esse, este Tribunal prolatou o acórdão ora recorrido.
EXAME DE ADMISSIBILIDADE
3. Reitera-se o exame preliminar de admissibilidade relativo ao recurso interposto por Wallace Vargas Roque (peça 91) , ratificado à peça 94 pela relatora, Exma. Ministra Ana Arraes, que concluiu pelo conhecimento dos recursos, eis que preenchidos os requisitos processuais aplicáveis à espécie, suspendendo-se os efeitos dos itens 9.3, 9.4, 9.5 e 9.6 do Acórdão 1180/2019-TCU-Plenário.
3.1. Não obstante tenha esta Unidade Técnica realizado exame preliminar pela admissibilidade do recurso interposto pela Agência Nacional de Transportes Terrestres (peça 90) , tal proposta não merece acolhimento.
3.2. Ocorre que o recurso interposto pela agência reguladora não questiona qualquer item do acórdão recorrido dotado de caráter mandamental ou cogente, insurgindo-se apenas contra recomendações expedidas por esta Corte ao 'dar ciência' à recorrente de impropriedades verificadas nos autos, cuja natureza jurídica tem cunho eminentemente informacional.
3.3. Dessa forma, não está presente no recurso interposto o necessário interesse recursal apto a impor ao Tribunal conhecer do inconformismo, conforme jurisprudência uníssona desta Corte, conforme, por exemplo, Acórdão 1567/2019-TCU-Plenário, relatora Ministra Ana Arraes e Acórdão 1265/2014-TCU-Segunda Câmara, relator Ministro Raimundo Carreiro, do qual se colhe o seguinte enunciado elaborado pela Secretaria do Tribunal:
Enunciado: As recomendações formuladas pelo TCU têm caráter colaborativo e não coercitivo, respeitando-se ao jurisdicionado avaliar a oportunidade e a conveniência de adotá-las, razão pela qual não cabe recurso contra recomendação expedida pelo TCU.
3.4. Destarte, em razão de os itens impugnados não terem causado qualquer gravame à recorrente e não servirem de fundamento, caso não acatados, de futura imposição de penalidade aos seus gestores, propõe-se não conhecer do recurso interposto pela Agência Nacional de Transportes Terrestres em razão da ausência de interesse recursal.
3.5. Entretanto, na hipótese de não ser acatada a proposta de não conhecimento do recurso, os argumentos recursais trazidos pela Autarquia serão a seguir descritos e analisados.
EXAME TÉCNICO
4. Delimitação do recurso.
4.1. Constitui objeto dos recursos examinar as seguintes questões:
a) se a elaboração de estimativa genérica de preços é motivo para aplicação de multa;
b) se a inclusão de obras emergenciais no Programa de Exploração da Rodovia deve ser precedida de estudos sobre a capacidade técnica e econômica para sua execução; e
c) se deve ser readequado o equilíbrio econômico-financeiro do contrato no caso de postergação da execução de obras definidas no programa de exploração da rodovia.
5. Estimativa genérica de preços.
5.1. Após tecer extenso arrazoado sobre os motivos pelos quais as estimativas de custos dos retornos em nível foram elaboradas, Wallace Vargas Roque, por ter sugerido valor genérico para cada retorno em nível a ser implantado na rodovia concedida sem ter exigido da concessionária a apresentação de orçamentos elaborados com base nos projetos básicos de cada uma das obras, nos termos determinados no art. 3º, inciso I, da Resolução 4.339/2014-ANTT, tece as seguintes razões recursais:
a) o relatório por ele elaborado não teve o objetivo de demonstrar os custos da execução dos retornos em nível, embora posteriormente tenha esse documento sido utilizado para tal fim por solicitação de outra área técnica da entidade e referendado por sua diretoria colegiada, pelo Diretor-Geral da Autarquia e, por fim, pelo departamento jurídico da agência;
b) cada uma das áreas nas quais o citado relatório tramitou, e foi aprovado, caso mantida a irregularidade, deve ter seu grau de responsabilidade apurado pelo Tribunal, não podendo haver a aplicação de multa apenas ao recorrente, citando o Acórdão 462/2003-TCU-Plenário e o princípio da impessoalidade;
c) a solicitação à concessionária para que apresentasse o necessário projeto básico requerido pelo art. 3º, inciso I, da Resolução 4.339/2014-ANTT, não era de sua competência, conforme regimento interno da agência reguladora, fazendo considerações sobre a aplicação do art. 22 da Lei 13.655/2018, Lei de Introdução às Normas do Direito Brasileiro - LINDB ao presente caso;
d) não há que se falar em conduta culposa de sua parte, assim como não restou configurada a prática de qualquer ato ilícito, motivo pelo qual, ante a responsabilidade subjetiva dos agentes públicos perante este Tribunal, não há razões para a aplicação da multa, concluindo que:
Diante do todo o exposto, entendemos ter sido demonstrado que a atuação do responsável foi compatível com suas atribuições, não se vislumbrando má-fé ou prejuízo ao erário, restando demonstrado que não há nenhuma conduta unilateral desse Recorrente que possa importar em descumprimento de deliberação ou prática de ato contrário a lei, motivo pelo qual uma eventual aplicação de multa se mostra inadequada e injusta.
Análise
5.2. Não assiste razão ao recorrente. Ocorre que a planilha de custos por ele elaborada (peça 9) , não adequada ao que determina o art. 3º da Resolução 4.339/2014-ANTT, conforme reconhecido pelo próprio recorrente ao afirmar que os custos nela previstos não deveriam servir de fundamento para as alterações das tarifas básicas de pedágio, compõe documento denominado 'Relatório de Análise de Projeto' e é clara ao indicar que o orçamento elaborado seria impositivo às concessionárias ao assim estabelecer:
A proposta atual não impede que a Concessionária opte por utilizar outra configuração geométrica para o dispositivo, visto que se trata de uma opção com valor global, sendo qualquer alteração absorvida pela Concessionária de forma positiva ou não.
5.3. Dessa forma, não há dúvidas de que tal orçamento foi elaborado justamente para servir de base para os reajustes tarifários autorizados pela Autarquia.
5.4. Ademais, na fase processual anterior, este Tribunal solicitou à agência reguladora os documentos que embasaram a primeira revisão extraordinária da tarifa básica de pedágio para a inclusão dos retornos em nível e recebeu, como resposta, justamente a planilha elaborada pelo recorrente, conforme noticiado na instrução da equipe de auditoria (peça 13) .
5.5. Quanto à responsabilidade pelos valores constantes da planilha de custos, consta a estimativa genérica de custos, questionada pelo Tribunal, que o recorrente a assinou e dessa forma, também com base no acórdão citado na peça recursal, deve ser responsabilizado pelo ato em afronta às normas internas da entidade.
5.6. O Acórdão 462/2003-TCU-Plenário, trazido pelo recorrente como argumento de defesa, na verdade demonstra que o ato por ele praticado, na visão desta Corte, permite a aplicação da multa questionada. Isso porque o citado decisum assim estabelece:
O parecer jurídico emitido por consultoria ou assessoria jurídica de órgão ou entidade, via de regra acatado pelo ordenador de despesas, constitui fundamentação jurídica e integra a motivação da decisão adotada, estando, por isso, inserido na verificação da legalidade, legitimidade e economicidade dos atos relacionados com a gestão de recursos públicos no âmbito da fiscalização contábil, financeira, orçamentária, operacional e patrimonial da administração pública federal, exercida pelo Congresso Nacional com o auxílio deste Tribunal, ex vi do art. 70 caput, e 71, II, da Constituição Federal.
O fato de o autor de parecer jurídico não exercer função de execução administrativa, não ordenar despesas e não utilizar, gerenciar, arrecadar, guardar ou administrar bens, dinheiros ou valores públicos não significa que se encontra excluído do rol de agentes sob jurisdição deste Tribunal, nem que seu ato se situe fora do julgamento das contas dos gestores públicos, em caso de grave dano ao Erário, cujo principal fundamento foi o parecer jurídico, muita vez sem consonância com os autos.
5.7. Ou seja, estando o autor do parecer jurídico que tenha servido de fundamentação para o ato que tenha gerado dano ao erário sujeito à jurisdição desta Corte, não há razões para que o autor da estimativa de custos genérica e em contrariedade aos normativos internos da agência reguladora entenda que não deve ser penalizado pelo Tribunal em razão do ato que, evidentemente, deu causa à revisão de tarifa de forma irregular e em prejuízo ao usuário, eis que o fato de o documento ter sido aprovado por instâncias superiores não retira a responsabilidade do recorrente pela sua confecção, tendo ele participado do ato que deu causa ao dano apurado.
5.8. Também não pode ser aceito o argumento de que não teria competência para solicitar à concessionária o projeto básico dos retornos em nível. Apesar de não comprovar tal alegação, cabe esclarecer que mesmo não tendo a citada competência o recorrente elaborou a estimativa de custos sem que tal documento fosse apresentado, o que somente serve para reforçar a irregularidade por ele praticada, pois como a elaboração da planilha pressupunha a análise do projeto, não poderia o recorrente produzir o documento questionado nestes autos.
5.9. Também não lhe socorre o que dispõe o art. 22 da Lei 13.655/2018 - LINDB, eis que não há qualquer dificuldade na interpretação da norma estipulada no art. 3º da Resolução 4.339/2014-ANTT, assim como não se verificam quaisquer obstáculos ou dificuldades em atendê-la. 
5.10. Por fim, cabe informar, ao contrário do que alega o recorrente, que restou caracterizada nestes autos: a conduta culposa, eis que houve negligência comprovada na elaboração na estimativa de custos genérica e em afronta aos normativos internos; o ato ilícito; e o nexo de causalidade.
6. Obras emergenciais.
6.1. Requer a Agência Nacional de Transportes Terrestres a desconstituição do item 9.8.2 do acórdão recorrido, informando que está elaborando resolução para definir a metodologia de inclusão de novos investimentos no âmbito da revisão quinquenal dos processos de concessão na qual serão considerados critérios técnicos e econômicos das concessionárias, bem como o nível de cumprimento do contrato de concessão, o que irá reduzir o número de ocorrências que esta Corte busca evitar por meio do item ora questionado.
6.2. Ademais, a obediência ao citado comando expedido pelo Tribunal poderia causar efeitos deletérios aos usuários das rodovias, pois, afirma a recorrente, que a averiguação das capacidades técnica e econômica da concessionária demanda tempo que, em algumas situações, não dispõe a agência.
6.3. Cita, como exemplo, a construção de uma passarela em trechos nos quais se constate sua necessidade para evitar mortes por atropelamento. Em tais casos a demora na execução do novo investimento atentaria contra o interesse público, além de violar o princípio da prestação do serviço adequado previsto na Lei 8.987/1995.
Análise
6.4. Não assiste razão à recorrente. Ocorre que a não observância da capacidade econômica e técnica da concessionária para executar novos investimentos é causa, sim, de violação ao interesse público, na medida em que o aumento na tarifa básica de pedágio advinda desses investimentos, sem a garantia mínima de que a concessionária terá capacidade de executar as obras viola a regras previstas na Lei 8.987/1995, além dos princípios da razoabilidade, proporcionalidade, moralidade, eficiência e indisponibilidade do interesse público.
6.5. Ademais, obras como a citada pela recorrente, de menores vultos e complexidade, demandam menores esforço e tempo para que se demonstre a capacidade técnica e econômica da concessionária da rodovia, além de representar risco mínimo de dano aos usuários da rodovia e pagadores das tarifas de pedágio, ao passo que obras mais complexas, como um sistema de viadutos ou tuneis subterrâneos, por representarem riscos associados aos critérios econômico e técnico, demandariam estudos mais aprofundados da capacidade da concessionária em executá-lo.
6.6. De toda forma, a inclusão de investimentos referentes a obras simples ou complexas, devem ser precedidas de demonstração da efetiva capacidade da concessionária em as executar, sob pena de, não o fazendo e ocorrendo a não execução da obra, se ver violado os princípios citados na decisão recorrida.
6.7. Outrossim, cabe esclarecer que o caráter emergencial da execução de obras nos contratos de concessão foi alegado na fase processual anterior, quando a unidade técnica ressaltou que no caso da BR-040/DF/GO/MG, em que apenas quatro dos 45 retornos em nível demandavam providências mais urgentes (peça 46, p. 42) , a inexistência de projetos detalhados das intervenções não pode ser acolhida, desde logo, para 41 dos retornos em nível incluídos no contrato de concessão. (peça 54, p. 5) 
7. Postergação da execução de obras e o reequilíbrio econômico do contrato.
7.1. Sustenta a Agência Nacional de Transportes Terrestres que há no contrato de concessão da rodovia mecanismo para reajustar a tarifa básica de pedágio em casos de inexecução ou postergação de melhorias previstas em contrato, chamado fator D - desconto de reequilíbrio, que não constitui penalidade à concessionária, tendo por objetivo desonerar os usuários da rodovia em razão da não implementação tempestiva de melhorias e que atende à norma legal de que seja mantido durante a concessão o equilíbrio econômico-financeiro do contrato.
7.2. Ademais, afirma a recorrente que a interpretação dada por esta Corte às normas contratuais não é adequada, pois a aplicação da tabela 1 do Anexo 5 do Contrato de Concessão firmado com a Concessionária BR 040 S.A. já é suficiente para adequar sua remuneração aos seus custos de recuperação e manutenção, inclusive das duplicações não executadas tempestivamente, trazendo a recorrente diversos esclarecimentos acerca da aplicação do fator D.
7.3. De acordo com a Tabela I do Anexo V dos Contratos de Concessão da 3ª Etapa, o desconto de reequilíbrio referente à recuperação e manutenção é calculado em função dos indicadores de qualidade de pavimento (1-6) e de sinalização horizontal e vertical (7) .
7.4. Assevera que o anexo determina o desconto de reequilíbrio unitário por km da rodovia para cada um dos indicadores de qualidade, como pode se verificar na coluna 'Desconto x km do segmento homogêneo', sendo que, ao se multiplicar a extensão total de cada rodovia pelo desconto unitário de cada indicador, ter-se-á o fator D máximo aplicado a cada ano em cada um dos indicadores.
7.5. A recorrente informa que o desconto de reequilíbrio foi definido baseado nos custos de recuperação, manutenção e conservação do pavimento e de sinalização horizontal e vertical, já que todos os indicadores de qualidade se referem a parâmetros de desempenho desses elementos do Sistema Rodoviário.
7.6. Assim, como o valor do desconto unitário é fixo, resta igualmente claro que a definição sobre o cumprimento ou não do indicador de qualidade em um segmento isolado (km x) depende de análise técnica que verifica se determinado ponto da rodovia atingiu os parâmetros de desempenho de pavimento e sinalização horizontal e vertical, independente das características físicas do segmento de rodovia. Portanto, tem-se que, ao definir a forma de cálculo do desconto de reequilíbrio, o contrato de concessão foi indiferente à característica da pista de rolamento em cada km isolado, desconsiderando se em determinado ponto há pista simples, duplicada, terceira faixa, presença de vias marginais ou localizado em trecho urbano ou rural.
7.7. Por fim, requer o respeito ao princípio da deferência técnica-administrativa da agência e afirma que eventual alteração das normas contratuais, já rígidas para as concessionárias, podem levar a situações de insolvência ou incapacidade para exercerem o serviço público concedido.
Análise
7.4. Apesar de a recorrente tecer argumentos acerca da aplicação somente da primeira parte (itens 1 a 7) da tabela constante do Anexo 5 do Contrato de Concessão, a aplicação dos descontos contidos nos itens subsequentes da tabela, que tratam dos indicadores de qualidade ou parâmetros de desempenho em desacordo com a previsão contratual da frente de ampliação de capacidade e manutenção do nível de serviço do PER, é pertinente com a orientação expedida pelo Tribunal no item 9.8.4 do acórdão recorrido.
7.5. Isso porque a aplicação dos itens 1 a 7 da citada tabela são realizadas nas rodovias já operantes e tem por objeto averiguar eventuais desconformidades na frente de recuperação e manutenção, o que, a toda evidência, não tem aplicabilidade em rodovias sequer executadas pela concessionária, eis que a determinação se refere à duplicação ainda não realizada pela concessionária.
7.6. Ademais, o Tribunal, ao redigir o item ora questionado, se pautou na norma legal que determina a manutenção do equilíbrio econômico-financeiro do contrato de concessão ao longo de sua vigência (Lei 8.987/1995, art. 9º) , sem impor qualquer metodologia para que a agência cumpra referida norma,. Portanto, não há razões para a recorrente afirmar violação ao princípio da deferência técnico-administrativa ou supor a inviabilidade da manutenção do contrato por eventual insolvência da concessionária.
7.7. Ocorre que a manutenção do equilíbrio econômico-financeiro do contrato é justamente a garantia da concessionária e do Poder Público de que haverá a justa remuneração pela prestação dos serviços concedidos, mantidas as condições iniciais da proposta apresentada pela concessionária na fase pré-contrato.
7.8. Por fim, cabe informar, eis que amparada no art. 9º, § 2º, da Lei 8.987/1995, que é válida, para atendimento do que dispõe o item 9.8.4 do acórdão questionado, a aplicação do fator D, mas não com a incidência dos itens 1 a 7 da tabela constante do Anexo 5 do Contrato de Concessão como defende a recorrente, pois inaplicável ao caso de não execução de ampliações, mas dos itens constantes de sua segunda parte (itens 9 a 15) .
CONCLUSÃO.
8. Da análise anterior conclui-se que:
a) a elaboração de estimativa genérica de preços é motivo para aplicação de multa;
b) a inclusão de obras emergenciais no Programa de Exploração da Rodovia deve ser precedida de estudos sobre a capacidade técnica e econômica para sua execução; e
c) deve ser mantido o equilíbrio econômico-financeiro do contrato no caso de postergação da execução de obras definidas no programa de exploração da rodovia, incidindo as regras previstas no Anexo 5 do Contrato de Concessão, para o caso de inexecução tempestiva de ampliações, com a incidência dos fatores previstos nos itens 9 a 15 da tabela constante do referido anexo.
PROPOSTA DE ENCAMINHAMENTO
9. Ante o exposto, submete-se à consideração superior a presente análise dos pedidos de reexame interpostos pela Agência Nacional de Transportes Terrestres e por Wallace Vargas Roque contra o Acórdão 1180/2019-TCU-Plenário, propondo-se, com fundamento no art. 48 da Lei 8.443/1992: 
a) conhecer do recurso interposto por Wallace Vargas Roque e, no mérito, negar-lhe provimento;
b) não conhecer do recurso interposto pela Agência Nacional de Transportes Terrestres ou, alternativamente, caso conhecido, no mérito, negar-lhe provimento;
c) comunicar o teor da decisão que vier a ser proferida aos recorrentes e aos demais interessados."
4. 	O secretário-substituto da Serur discordou pontualmente da proposta de encaminhamento, nestas palavras (peça 101) :
	"Revisando os autos, entendo necessário submeter à e. Relatora, Ministra Ana Arraes, as seguintes considerações quanto à admissibilidade e ao mérito dos recursos interpostos pela Agência Nacional de Transportes Terrestres (ANTT) [peça 86] e por Wallace Vargas Roque (peças 88-89) contra o Acórdão 1180/2019-TCU-Plenário.
2. 	Observo que Sua Excelência admitiu ambos os recursos por meio do Despacho lançado à peça 94.
3. 	A instrução precedente, que contou com anuência do titular da Subunidade, propõe os seguintes encaminhamentos:
a) com relação ao recurso interposto por Wallace Vargas Roque: 
a.1) conhecer do recurso; e
a.2) negar-lhe provimento;
b) com relação ao recurso interposto pela ANTT: 
b.1) não conhecer do recurso;
b.2) subsidiariamente, caso seja confirmada sua admissibilidade, negar-lhe provimento;
4. 	Discordo pontualmente da referida proposta, apenas no que concerne à admissibilidade do recurso interposto pela ANTT. A proposição de não conhecer do aludido recurso está fundamentada, essencialmente, em suposta ausência de sucumbência da Agência, segundo a lógica de que o 'dar ciência' se equipararia a uma recomendação do Tribunal, sem caráter cogente para a unidade jurisdicionada e desvinculada de futuras consequências sancionatórias.Com as vênias devidas, entendo não se poder equiparar, para os fins de aferição de interesse recursal, a recomendação ao 'dar ciência'. A recomendação deixa inequívoco espaço para o gestor avaliar a conveniência e oportunidade de sua implementação, razão porque a inércia administrativa não trará implicações concretas perante o TCU. Diferentemente, o 'dar ciência' aponta objetivamente uma falha em um dado ato fiscalizado. Ainda que indiretamente, passa a pautar a conduta administrativa futura, pois 'a recorrência de impropriedade objeto de ciência anteriormente proferida à unidade jurisdicionada poderá ensejar determinação' e esta, por sua vez, implica constrangimento imediato ao quotidiano administrativo da unidade jurisdicionada e abre possibilidade de consequências pessoais para os gestores (Lei 8.443/1992, art. 3º, art. 16, § 1º e art. 58, VII c/c Resolução-TCU 265/2014) . Portanto, deve-se reconhecer à Administração destinatária da ciência o direito de impugnar-lhe por meio de recurso, no caso de não concordar com seus termos e/ou fundamentos (interesse recursal) . Nesse sentido, vale conferir as didáticas observações do e. Ministro Benjamim Zymler ao decidir pelo conhecimento de impugnação recursal contra o 'dar ciência' (TC-Processo 028.557/2015-8, Despacho à peça 179) :
[...]
6. Em suma, como apontado, o que se espera de um gestor diligente é que ele haja de acordo com os entendimentos do TCU, quer externados mediante o instituto da determinação quer mediante o instituto da ciência. Assim, vislumbra-se ser difícil a situação do gestor que é notificado de uma 'ciência' e não pode questioná-la apesar de entendê-la inadequada.
7. Há, pois, a meu sentir, o devido interesse da entidade em justificar os seus procedimentos, de forma a afastar as 'ciências' em questão e dar a necessária segurança jurídica para os futuros atos a serem praticados, no sentido de não considerá-los contrários ao entendimento manifestado pelo TCU.
8. Finalmente, observo que o instituto da ciência pouca relação tem com o da recomendação, pois, ao se utilizar desse último instituto, não se questiona a licitude de determinado ato administrativo, mas tão somente oferece-se ponderações para auxiliar o exercício pelos gestores de seu poder discricionário em determinada situação.
9. Em sendo assim, ao contrário da proposta da unidade técnica, entendo presente o pressuposto do interesse, de forma que conheço do presente recurso de reconsideração para que seu exame de mérito possa ser realizado. [grifou-se].
5. 	Quanto ao mérito dos recursos, ponho-me de acordo com a análise e as conclusões lançadas pelo auditor.
6. 	De tudo exposto, respeitosamente formulo a seguinte proposta de encaminhamento, pontualmente divergente daquela veiculada na instrução precedente:
a) conhecer do recurso interposto por Wallace Vargas Roque e, no mérito, negar-lhe provimento;
b) conhecer do recurso interposto pela Agência Nacional de Transportes Terrestres (ANTT) e, no mérito, negar-lhe provimento;
c) comunicar o teor da decisão que vier a ser proferida aos recorrentes e aos demais interessados."
	É o relatório.

Cíntia Batista Angelini Carvalho (OAB/DF 33.265) representando Wallace Vargas Roque; Procuradoria Federal junto à Agência Nacional de Transportes Terrestres e outros representando a ANTT; Alexandre Aroeira Salles (OAB/DF 28.108) e outros representando a Concessionária BR-040 S.A.

Não atuou.

REPRESENTAÇÃO. CONTRATO DE CONCESSÃO DA BR-040/DF/GO/MG. PRIMEIRA REVISÃO EXTRAORDINÁRIA DA TARIFA BÁSICA DE PEDÁGIO. INCLUSÃO E EXECUÇÃO DE RETORNOS EM NÍVEL. ELABORAÇÃO DE ESTIMATIVA DE CUSTO GENÉRICA SEM RESPALDO EM PROJETOS DE ENGENHARIA. LANÇAMENTO DOS INVESTIMENTOS DE FORMA INCOMPATÍVEL COM O CRONOGRAMA FÍSICO. EXECUÇÃO EM DESACORDO COM NORMAS TÉCNICAS DO DNIT. MULTA. DETERMINAÇÕES E CIENTIFICAÇÕES. PEDIDOS DE REEXAME. ATOS DE ELABORAÇÃO E APROVAÇÃO DE ESTIMATIVA DE CUSTO EM DISSONÂNCIA COM AS ORIENTAÇÕES PREVISTAS NA RESOLUÇÃO ANTT 4.339/2014. FATO INCONTESTE RECONHECIDO PELA AGÊNCIA. VALIDADE DO MESMO CONTEXTO DE URGÊNCIA PARA TOMADA DE DECISÃO A TODOS OS AGENTES PÚBLICOS. AÇÕES CORRETIVAS E TEMPESTIVAS POR PARTE DA AUTARQUIA. AUSÊNCIA DE DEMONSTRAÇÃO DE ANTIECONOMICIDADE. NÃO CONFIRMAÇÃO DO INDÍCIO DE IMPACTO FINANCEIRO QUE MOTIVOU A AUDIÊNCIA DO GERENTE DE PROJETOS. PROVIMENTO. SUPRESSÃO DA MULTA. INSURGÊNCIA DA ANTT CONTRA COMANDOS DE CIÊNCIA. IMPROCEDÊNCIA DAS RAZÕES RECURSAIS. DESPROVIMENTO.

REPRESENTAÇÃO (REPR)

Secretaria de Recursos - Serur.

O presente processo trata de representação formulada pela Secretaria de Fiscalização de Infraestrutura Rodoviária e de Aviação Civil deste Tribunal acerca de irregularidades relacionadas à 1ª Revisão Extraordinária da Tarifa Básica de Pedágio (TBP) do contrato de concessão da Rodovia Federal BR040/DF/GO/MG, no âmbito da Agência Nacional de Transportes Terrestres (ANTT) .
2.	A unidade técnica apontou as seguintes irregularidades que ensejaram as audiências dos agentes públicos e, na sequência, determinações e cientificações àquela autarquia:
" (...) 
b) cálculo da 1ª revisão da TBP fundamentado apenas em uma planilha, sem o amparo de projetos executivos dos retornos que pudessem fornecer uma correta estimativa de custo desses dispositivos; 
c) lançamento dos investimentos referentes à implantação dos retornos em nível no Fluxo de Caixa Marginal da Concessão inteiramente no 2º ano do Contrato, enquanto as obras de duplicação da rodovia serão teoricamente executadas até o quinto ano da Concessão; 
d) implantação de retornos provisórios em nível pela Concessionária Via 040 em desacordo com o Manual de Projeto de Interseções do DNIT, com risco à segurança dos usuários."
3.	Ao apreciar a matéria, por meio do Acórdão 1180/2019-TCU-Plenário (rel. min. Augusto Nardes) , o Tribunal de Contas da União, divergindo do posicionamento da unidade técnica, acolheu as defesas apresentadas por Cristiano Della Giustina, Leonardo Villela Teixeira e Viviane Esse, os três chamados ao feito em função da ocorrência expressa na alínea "c"; a última também em virtude do fato indicado na alínea "d". De outro lado, rejeitou a defesa oferecida por Wallace Vargas Roque, na condição de gerente de Projetos de Rodovias da ANTT, e aplicou-lhe multa de R$ 10 mil ante a ocorrência mencionada na alínea "b".
4.	Nesta oportunidade, aprecio os pedidos de reexame interpostos pela Agência Nacional de Transportes Terrestres (ANTT) e por Wallace Vargas Roque, na qualidade de gerente de Projetos de Rodovias da autarquia, contra a aludida decisão. O responsável se insurge contra a sanção que lhe foi infligida, e a agência, contra os subitens 9.8.2 e 9.8.4, pelos quais lhe foram expedidas cientificações, para adoção de medidas internas com vistas a prevenir a sua reincidência.
5.	A Secretaria de Recursos (Serur) refuta as razões expendidas pelos recorrentes e propõe o desprovimento dos apelos.
-II-
6.	De forma mais precisa, Wallace Vargas Roque, gerente de Projetos de Rodovias da ANTT, no período de 26/3/2015 a 30/10/2015, foi apenado nestes autos em virtude da seguinte conduta:
" (...)  ter sugerido, conforme Relatório de Análise de Projeto nº 1687/2014 (peça 9) , o valor genérico de R$ 2.158.214,34 (junho/14) para cada retorno em nível a ser implantado na BR-040/DF/GO/MG, valor bastante superior às referências do Dnit e da própria ANTT, em vez de ter exigido da concessionária a apresentação de orçamentos elaborados com base nos projetos básicos de cada um dos retornos em nível, contrariando o art. 3º, inciso I, da Resolução 4.339/2014 da ANTT, bem como o princípio da eficiência ao qual está submetida a Administração Pública, de acordo com o art. 37, caput, da Constituição Federal" (grifei) 
7.	Nesta ocasião, o recorrente sustenta, em resumo, que: 
7.1.	o Relatório de Análise de Projeto 1.687/2004 não foi elaborado com o propósito de definir parâmetro de revisão tarifária, mas de apresentar considerações sobre os pleitos das concessionárias e os documentados que teriam apresentado em reunião participativa a respeito dos retornos operacionais em nível; 
7.2.	a sua atividade, na gerência de projetos, segundo o regimento da agência, era de assessoramento, não decisória; 
7.3.	a documentação constante do processo administrativo anexado à peça recursal demonstraria que a decisão de reequilibrar econômica e financeiramente os contratos teria sido previamente tomada pela Superintendência de Exploração de Infraestrutura Rodoviária (Suinf) , unidade responsável pelo ato decisório, tendo na sequência sido aprovada pelas instâncias superiores da ANTT; 
7.4.	a sua manifestação final, no mencionado relatório, depois de haver sugerido a inserção dos dispositivos em desnível nos contratos de concessão, foi no sentido de alertar as instâncias superiores sobre a necessidade de a concessionária apresentar estudo que comprovasse o pedido de inclusão dessas obras, para análise da autarquia; 
7.5.	o caso deve ser apreciado à luz do disposto no art. 22 da Lei de Introdução às Normas do Direito Brasileiro (Lindb) , segundo o qual, na interpretação de normas sobre gestão pública, devem ser consideradas as dificuldades práticas enfrentadas pelo agente público.
8.	Conheço do recurso, na forma sugerida pela unidade instrutiva, uma vez preenchidos os requisitos de admissibilidade aplicáveis à espécie, na forma regimental.
9.	De início, ressalto que se discutiu no presente feito o planejamento deficiente da concessão, marcado pela falta de previsão contratual para execução dos tais dispositivos de retorno. Todavia, conforme também já se expôs nos debates precedentes, essa temática não foi objeto de deliberação. As apurações se concentraram nas medidas adotadas pela ANTT para enfrentar o fato de os contratos da terceira etapa não terem contemplado a previsão de retornos.
10.	Dito isso, é fato inconteste: a adoção de estimativa de custo genérica e dissociada dos projetos básico ou executivo, que, em verdade, deveriam fundamentar orçamentos para cada um dos 45 empreendimentos previstos à época para inclusão no contrato de concessão, não atendeu ao disposto no art. 3º, inciso I, da Resolução 4.339/2014 da ANTT, que assim estabelecia: 
"I - O valor das obras e/ou serviços deverá ser proposto pela concessionária, conforme previsto em Resolução, mediante apresentação de orçamento elaborado com base na composição de custos do Sistema de Custos Rodoviários - SICRO, sob gestão do Departamento Nacional de Infraestrutura de Transportes - DNIT."
11.	Isso tanto é verdade que houve reconhecimento implícito da irregularidade por parte da ANTT na medida em que justificou a sua ocorrência no contexto de urgência que demandava providências concretas e imediatas visando ao atendimento de pleito que se arrastava há algum tempo, fruto de pressão exercida pelo Ministério Público Federal, por usuários da rodovia e por setores da sociedade inconformados com a ausência dos dispositivos de retorno. 
12.	Logo depois, ações corretivas foram tomadas pela autarquia, que se materializaram com a aprovação da Resolução 5.392, de 27/7/2017, conforme reconhecido pelo eminente relator:
"26. Apesar da falha de encaminhamento, necessário reconhecer que a ANTT iniciou os procedimentos com vistas a revisar primeiramente o cronograma (distribuição das intervenções ao longo dos anos) e, posteriormente, a quantidade de retornos (supressão tarifária dos dispositivos não executados) , o que teria ocorrido a partir da publicação da Resolução 5.392/2017, de 27/7/2017 (peça 59, p. 3-4) "       
13.	Com relação aos quatro dispositivos implantados, a ANTT demonstrou que estavam em andamento medidas internas para compatibilização dos valores aos custos definidos com base nos projetos executivos, por intermédio do Memorando 695/2017/GEINV/SUINF (peça 59, p. 4) :
"Ressaltamos que os valores inseridos no 3º ano de concessão, tratam-se de valores provisórios que tem como objetivo remunerar os investimentos realizados nos 4 retornos em nível já implantados pela Concessionária Via040. Desta maneira, o Cronograma Financeiro será adequado com os custos definitivos de implantação dessas obras, quando da conclusão da análise do projeto executivo e orçamento elaborado com base na composição de custos do Sistema de Custos Rodoviários - SICRO, sob gestão do Departamento Nacional de Infraestrutura de Transportes - DNIT."
14.	Como se vê, quanto aos quatro dispositivos executados, os valores seriam ajustados com base em orçamento proveniente dos projetos executivos; por sua vez, o impacto tarifário devido aos quarenta e um previstos para execução nos anos subsequentes foi suprimido. 
15.	O mencionado contexto de urgência do caso e as providências corretivas assumidas pela ANTT foram decisivos para que o Tribunal, acompanhando a posição do ilustre relator, optasse por isentar os demais servidores da agência de responsabilidade ante fatos e condutas análogos:
"36. Existem, entretanto, na análise desta irregularidade, algumas questões a serem consideradas. Não obstante a contrariedade às boas práticas, há que se ponderar a grave situação do empreendimento à época, consoante justificativas apresentadas pela responsável em sua defesa e registradas no relatório precedente.   
37. De acordo com informações nos autos, com a execução das obras de duplicação da BR-040/DF/GO/MG, a ANTT foi procurada por diversos interlocutores, entre os meses de maio e julho de 2015, como lideranças comunitárias, produtores rurais, autoridades políticas, comerciantes, produtores locais e representantes de manifestantes que bloquearam a rodovia por mais de quatro vezes, todos solicitando a implantação de retornos, a paralisação das obras de duplicação e a abertura do canteiro central para retorno, de forma paliativa (peça 46, p. 20) .
 (...) 
39. A criticidade da situação ensejou a formação da 'Comissão de Estudos e Propostas de Duplicação das Rodovias BR-040/DF/GO/MG e BR-050/GO/MG' que solicitou a implantação imediata de retornos operacionais ao longo da rodovia (peça 46, p. 22) . Ainda, nas negociações conduzidas pelo Ministério Público Federal, em conjunto com os diversos atores envolvidos, teria sido acertado que a Agência analisaria as propostas apresentadas pela municipalidade de Cristalina/GO para o posicionamento dos retornos e que, após tratativas com os envolvidos, teria se chegado a um consenso em relação aos dispositivos que seriam adotados, com distância máxima entre dispositivos de 12 km (peça 46, p. 22-23) . 
 (...) 
42. A má qualidade da definição dos requisitos contratuais advinda do processo licitatório, sem dúvida, repercutiu em situação crítica durante a execução contratual, transferindo todo o ônus ao responsável pela supervisão do contrato de estabelecer diretrizes emergenciais, sob pressão de diversos interessados, para a solução do problema criado.  
43. Mesmo que se considere a autorização desses serviços emergenciais sem a existência de projetos em nível de precisão adequado, há que se considerar que a própria gestora adotou posteriormente ações para a solicitação de correção dos problemas constatados. Também não se pode olvidar que, apesar da excepcionalidade da situação, foi demandado pela ANTT que a concessionária apresentasse os projetos funcionais, o mais rápido possível, para análise da área técnica responsável; substituísse os retornos provisórios por definitivos, com o objetivo de garantir conforto e segurança aos usuários; e apresentasse os projetos executivos em no máximo 90 dias" (grifei) 
16.	O recorrente foi multado por ter elaborado e sugerido estimativa de custo genérica para cada retorno em nível na rodovia, quando deveria ter exigido da concessionária a apresentação de orçamentos lastreados nos projetos básicos de cada um dos retornos. Em suma, a reprovabilidade de sua conduta esteve no fato de não ter se atentado para a necessidade de os orçamentos estarem lastreados em projetos de engenharia. 
17.	Por sua vez, Viviane Esse foi chamada em audiência por ter autorizado a implantação dos retornos sem os necessários projetos de engenharia, inviabilizando a verificação de sua adequabilidade às normas técnicas do Dnit.
18.	Esse mesmo quadro emergencial, que justificou o acolhimento da defesa da titular da Suinf por conduta também comissiva, pautada por ato autorizativo - e não meramente opinativo (atribuído ao recorrente) - desprovido de cuidado quanto à observância das normas internas que exigem vinculação a projetos de engenharia, é totalmente aplicável ao gerente de projetos, que estava subordinado ao referido setor e exerceu as suas atribuições, embora de maneira viciada. De igual modo, a tese de que esse vício de origem remonta a deficiências na licitação e no contrato ante a falta dos tais dispositivos de retorno - e que de certa forma é bastante para justificar as ações mediatas tomadas para contornar aquela situação de gravidade e urgência -, é claramente extensível ao apelante.
19.	Afigura-me, portanto, razoável e equânime que se impute ao recorrente o mesmo resultado jurídico advindo das razões de decidir do acórdão adversado.
20.	Não posso deixar de registrar, ainda, que se atribuiu ao ex-gerente responsabilidade por resultado antieconômico em decorrência da elaboração da estimativa de custo genérica, na medida em que, segundo o texto do ofício de audiência, o seu valor teria se situado em patamar bastante superior às referências do Dnit e da própria ANTT. Contudo, essa assertiva não se confirmou ao longo da marcha processual. É que a autarquia apresentou ao Tribunal novos cálculos, baseados nos projetos executivos apresentados pela concessionária, em valores superiores aos da estimativa inicial de custos, e não houve a devida análise ou refutação por parte da unidade técnica, segundo evidencia o seguinte trecho da instrução:
"29.	 Os memoriais ainda trazem informações acerca da apresentação de projetos executivos, por parte da concessionária, para os retornos em nível que já foram executados, cujos valores preliminares teriam resultado maiores do que aqueles inicialmente estimados pelo responsável, defendendo que, em vista disso, a multa seja afastada, por não ter causado prejuízos aos usuários e benefícios indevidos à concessionária.  
30.	 Conforme se verifica da instrução precedente, a culpa atribuída ao gestor independe da definição dos valores finais das obras (desconhecidos na oportunidade) , pois repousa na inclusão de obras (retornos em nível) em contrato de concessão sem o respaldo dos respectivos projetos de engenharia, por um valor global genérico (R$ 2.158.214,34 - ref. jun/14) , contrariando dispositivos da Agência que regulamentam a matéria (Resolução ANTT 4.339/2014) e princípios que norteiam a Administração Pública (art. 37, caput, da Constituição Federal) , atuação que viabilizou investimento de R$ 97.119.645,30, na BR-040/DF/GO/MG, para 45 dispositivos (investimento total de R$ 353.947.151,76, para 164 dispositivos, em cinco contratos de concessão) .
 (...) 
84.	 Cumpre destacar que a responsabilização não está relacionada à ocorrência de danos ao erário e, também, que a constatação de que os retornos provisórios perduraram até dezembro de 2016 apenas reforça que 'tais dispositivos jamais poderiam ter sido autorizados e aceitos, especialmente considerando-se a existência de prerrogativas contratuais claras do poder concedente para exigir a entrega tempestiva de obras aptas à prestação de serviço adequado aos usuários' (peça 54, p. 16) " (grifei) 
21.	Depreendo que o aludido exame tangenciou a discussão sobre a economicidade do ato, conquanto esse ponto tenha expressamente constado no ofício de audiência dirigido ao ex-gerente de projetos e também nos fundamentos da decisão, consoante indicado no item 18 do voto:
"18. Desse modo, entendo que as justificativas do responsável devem ser rejeitadas, com a consequente aplicação da sanção prevista no art. 58, incisos II e III, da Lei 8.443/92, em face da prática de ato com grave infração à norma regulamentar e antieconômico, que afronta determinação da Resolução 4.339/2014 da ANTT, relativa à exigência de orçamentos elaborados com base nos projetos básicos, e com elevado potencial de dano ao erário, uma vez que esse procedimento simplificado foi proposto para elevado número de retornos, mesmo aqueles sem urgência caracterizada" (grifei) 
22.	Logo, imputou-se ao recorrente resultado antijurídico inexistente, porquanto o ato antieconômico atribuído à sua esfera de responsabilidade não se concretizou por forças das medidas corretivas promovidas pela autarquia; somente esse aspecto, de forma isolada, motivaria o provimento parcial do recurso a fim de abrandar o valor da pena.
23.	Em todo caso, conforme expus anteriormente, a ausência de dano ao erário (ou de provas nesse sentido) , a extensão da situação de urgência a todos os agentes arrolados no feito - com mais razão até ao parecerista técnico, e não apenas gestor responsável pela aprovação do ato - e a adoção de providências corretivas pela ANTT são por demais suficientes para que esta Corte conceda provimento ao recurso em questão.
-III-
24.	A ANTT, conforme indicado no item 4, insurge-se contra os subitens 9.8.2 e 9.8.4 da decisão impugnada, lavrados nos seguintes termos:
"9.8. dar ciência à Agência Nacional de Transportes Terrestres, com fundamento na Resolução-TCU 265/2014, das seguintes impropriedades, para que sejam adotadas medidas internas com vistas à prevenção de ocorrências semelhantes:
 (...) 
9.8.2. a inclusão de investimentos no contrato de concessão sem avaliar a viabilidade técnica e econômica de sua execução, considerando-se o grau de inadimplência e insolvência contratual da concessionária, é medida que afronta os dispositivos legais que exigem capacidade de desempenho do serviço concedido (art. 2º, incisos II e III, da Lei 8.987/1995) e capacidade de assegurar a prestação de serviço adequado (art. 6º da Lei 8.987/1995) , além de atentar contra os princípios da razoabilidade, da proporcionalidade, da moralidade, da eficiência e da indisponibilidade do interesse público (art. 37, caput, CF/88; art. 20, II, 'b', da Lei 10.233/01; art. 2º da Lei 9.784/99; art. 2º, II, 'b' do Decreto 4.130/02) ;
 (...) 
9.8.4. o atraso na entrega das obras de duplicação em relação ao cronograma que orientou a formulação das propostas (duplicação integral em cinco anos) sem que ajustes tarifários relacionados à redução de encargos da concessionária para conservação/manutenção das novas pistas, cuja entrega foi postergada, afronta os arts. 6º, caput, § 1º e 9º, § 4º; ambos da Lei 8.987/1995; o art. 2º, da Lei 9.784/1999 e atenta contra os princípios da razoabilidade, da proporcionalidade, da moralidade, da eficiência e da indisponibilidade do interesse público (art. 37, caput, CF/88; art. 20, II, 'b', da Lei 10.233/01; art. 2º da Lei 9.784/99; art. 2º, II, 'b' do Decreto 4.130/02) ;"
25.	O recurso merece ser conhecido, na forma proposta pela Serur, ante o preenchimento dos pressupostos de admissibilidade aplicáveis à espécie, na forma regimental.
26.	Em adição ao pronunciamento do secretário-substituto daquela unidade, ao defender o conhecimento do pedido de reexame em contraposição à posição do auditor, entendo que o interesse recursal não está atrelado ao tipo do comando ou ao nomen juris que a ele se atribui, mas ao seu conteúdo e ao impacto ou prejuízo que se possa constatar na esfera jurídica do destinatário. Assim, é possível ao Tribunal reconhecer sucumbência recursal em face de recomendação, a depender das circunstâncias do caso concreto, ainda que de modo excepcional, e não somente diante de determinação ou ciência, consoante defendeu o ministro Bruno Dantas no voto condutor do Acórdão 2533/2015-TCU-Plenário:
"32. Quanto ao cabimento de recurso contra recomendações, registro que, no meu entender, não é absoluta a regra de que deliberações desse tipo não geram sucumbência à parte e não ensejam pretensão recursal. A aplicabilidade desse entendimento deve ser analisada a cada caso concreto, conforme verificado e proposto pela Serur quando de seu primeiro pronunciamento nos autos, no exame de admissibilidade cujas razões foram por mim acolhidas.
33. De qualquer forma, cabe esclarecer aos recorrentes que, de maneira geral, as recomendações exaradas pelo TCU, a exemplo daquelas constantes do acórdão recorrido, assemelham-se a orientações e diretrizes, desprovidas de caráter impositivo, e são, por isso, incapazes de alcançar a esfera jurídica do jurisdicionado. Elas não geram sucumbência, razão pela qual, na maior parte das vezes, não são suficientes para preencher o pressuposto do interesse recursal."
27.	Passando ao exame de mérito, verifico que o TCU deu ciência à ANTT de que a falta de análise prévia acerca da viabilidade técnica e econômica da execução de novos investimentos, tendo em vista o grau de inadimplência e insolvência da concessionária, afronta as disposições legais e os princípios que regem os atos da Administração Pública (subitem 9.2 do acórdão) . 
28.	A intenção do comando foi evitar a repetição de casos análogos ao verificado neste processo, em que a TBP é reajustada e posteriormente a concessionária, de forma reiterada, posterga a execução dos investimentos novos, além dos que já estavam previstos no programa de exploração rodoviária. A finalidade ora exposta, sem dúvida, alinha-se ao princípio da eficiência e às melhores práticas de gestão e regulação.
29.	Trata-se de alerta genérico, que intencionou abarcar a grande maioria das situações. Contudo, em situações de urgência, excepcionalmente, pode ser justificável ao regulador prosseguir com a aprovação de novos investimentos antes de possuir uma análise plena nesse sentido. Sem falar da possibilidade de as informações, muitas vezes, não estarem disponíveis no momento da tomada de decisão pela agência - haja vista a necessidade de perscrutar dados contábeis e econômico-financeiros previstos em balanços por vezes ainda não divulgados. Não obstante, nessas circunstâncias, compete à ANTT motivar a excepcionalidade, sem prejuízo da manutenção do comando.
30.	Por esses fundamentos, as razões recursais não merecem prosperar.
31.	No tocante à ciência consubstanciada no subitem 9.8.4, os fundamentos que levaram à prolação dessa medida constam originalmente da instrução da SeinfraRodoviaAviação inserta à peça 54 (p. 18) :
"136. É relevante considerar que a postergação das obras de duplicação também gera uma redução de encargos das concessionárias no tocante à manutenção/conservação, que deverá ser quantificada pela ANTT de maneira análoga àquela adotada para a inclusão de novas obras.
137. No caso da Via 040, por exemplo, a tarifa ofertada pela empresa considerou a emissão de licença de instalação em doze meses e a duplicação integral da rodovia em quatro anos a partir daí (ano 1 - 109,0 km; ano 2 - 149,4 km; ano 3 - 149,4 km; ano 4 - 149,4 km) , de modo que em cinco anos seriam entregues 557,2 km de duplicação (peça 7, p. 32) .
138. Ora, em abril de 2017, quando a concessão completou seu terceiro ano (ano 2 a partir da previsão de obtenção da LI) , já se deveria ter atingido a duplicação de 258,4 km; portanto, se a concessionária duplicou apenas 55,72 km, existe um desconto a ser feito na tarifa para extensão de 202,68 km que não receberá serviços de manutenção/conservação até que seja executada.
139. O atraso no licenciamento ambiental (transferência de titularidade da LI em 10/1/2017) não exime a ANTT da responsabilidade de promover a recomposição tarifária em razão da redução de encargos de manutenção/conservação da contratada em relação ao cronograma a partir do qual formulou sua proposta para a duplicação da rodovia, qual seja, a integral duplicação em cinco anos a partir do início da concessão. 
140. Portanto, é importante coibir excessos dos pleitos de conservação/manutenção de novas obras por parte das concessionárias, até porque a mesma métrica que eleva as tarifas deve ser utilizada para reduzir os encargos não incorridos com obras obrigatórias não entregues nos prazos que respaldaram a contratação."
32.	Noto que o Tribunal não adentrou a forma de ajustamento do desequilíbrio, em favor do poder concedente, causado pelos contumazes atrasos na execução dos investimentos previstos em contratos de concessão de rodovias federais. Nesse ponto, como bem observou o auditor da Serur:
"7.6. [...] o Tribunal, ao redigir o item ora questionado, se pautou na norma legal que determina a manutenção do equilíbrio econômico-financeiro do contrato de concessão ao longo de sua vigência (Lei 8.987/1995, art. 9º) , sem impor qualquer metodologia para que a agência cumpra referida norma. Portanto, não há razões para a recorrente afirmar violação ao princípio da deferência técnico-administrativa ou supor a inviabilidade da manutenção do contrato por eventual insolvência da concessionária."
33.	A cientificação se restringiu à demonstração da necessidade de haver compensação tarifária aos usuários, pois no fluxo de caixa foram considerados custos de conservação e manutenção, referentes aos trechos a serem duplicados, segundo cronograma definido contratualmente. Nada mais justo, conforme a argumentação desenvolvida pela unidade técnica de origem, que a ANTT utilize o mesmo conceito regulatório que enseja elevação tarifária para reduzi-la em caso de descumprimento de obrigações contratuais pela concessionária.
34.	Na avaliação da Serur, seria imprópria a argumentação da agência ao abordar apenas os itens 1 a 7 da Tabela I do Anexo 5 do contrato de concessão (peça 46, p. 63) . A seu ver, o teor do subitem 9.8.4 estaria amparado na aplicação dos descontos atinentes aos indicadores a que se referem os itens 9 a 15 da mencionada tabela, que tratam da chamada Frente de Ampliação de Capacidade e Manutenção do Nível de Serviço do PER (Programa Exploração Rodoviária) .
35.	Entretanto, a aplicação da métrica que se utiliza do Fator D não se presta a corrigir o desequilíbrio apontado na decisão a quo, nem mesmo pela aplicação dos descontos relativos aos itens 9 a 15. Esses percentuais de desconto dizem respeito aos custos de execução dos investimentos, também previstos no fluxo de caixa - porém de forma separada dos custos de conversação e manutenção -, e devem ser aplicados na hipótese de a concessionária atrasar a execução dos investimentos em desacordo com o cronograma e as metas estipuladas no contrato. Diferentemente, o comando recorrido trata de compensar, mediante reequilíbrio econômico-financeiro em favor da União, a redução dos custos estimados pela concessionária, para serviços de conservação e manutenção, que entraram no fluxo de caixa em conformidade com os prazos definidos originalmente. 
36.	Portanto, considerando que a utilização da tabela do Fator D presente nos autos não supre a necessidade de correção do aparente desequilíbrio averiguado nesta fiscalização e que esta Corte não avançou na forma a ser perfilhada pela agência a fim de conferir eficácia ao comando, rejeito os argumentos recursais da ANTT também nesse ponto, embora, mais uma vez, por fundamentos parcialmente distintos dos lavrados na instrução da Serur.
	Ante o exposto, acolhendo parcialmente o parecer emitido pela unidade técnica, VOTO por que seja aprovada a minuta de acórdão que submeto à consideração deste Colegiado.
TCU, Sala das Sessões Ministro Luciano Brandão Alves de Souza, em 18 de março de 2020.
ANA ARRAES 
Relatora